ACORDAO-COMPLETO-2337359

ACÓRDÃO 182/2019 ATA 1/2019 - PRIMEIRA CÂMARA

VISTOS, relatados e discutidos estes autos de embargos de declaração opostos em face do Acórdão 10.531/2018-1 Câmara, proferido em recurso de reconsideração,
ACORDAM os Ministros do Tribunal de Contas da União, reunidos em sessão da 1ª Câmara, ante as razões expostas pelo Relator, em:
9.1. nos termos dos arts. 32, inciso II, e 34 da Lei 8.443/1992, conhecer dos presentes embargos de declaração, para, no mérito, não acolhê-los;
9.2. dar ciência ao recorrente do teor desta deliberação.

Embargos de declaração opostos em face de acórdão proferido em tomada de contas especial, mediante o qual o responsável teve suas contas julgadas irregulares e foi condenado em débito em razão de aquisição com sobrepreço de medicamentos e materiais médicos-hospitalares e odontológicos.

Primeira Câmara

Prefeitura Municipal de Taubaté - SP.

3. Responsáveis: Home Care Medical Ltda. (62.248.067/0001-05); José Bernardo Ortiz (XXX.034.758-XX); Roberto Pereira Peixoto (XXX.598.508-XX)
3.1. Embargante: José Bernardo Ortiz (XXX.034.758-XX)

13.1. Ministros presentes: Raimundo Carreiro (na Presidência) e Benjamin Zymler (Relator).
13.2. Ministro-Substituto convocado: Marcos Bemquerer Costa.

ACORDAO-COMPLETO-2456547

Acórdão 564/2022 - Primeira Câmara

BENJAMIN ZYMLER

Trata-se de embargos de declaração opostos pelo sr. José Bernardo Ortiz (ex-prefeito do Município de Taubaté - gestão 2001-2004) ao Acórdão 10531/2018-TCU-Primeira Câmara, proferido em tomada de contas especial, instaurada em razão de prejuízos apurados na aplicação de recursos repassados pelo Fundo Nacional de Saúde (FNS) à Prefeitura Municipal de Taubaté/SP.
2.	As falhas apontadas consistiram na aquisição com sobrepreço de medicamentos e materiais médicos-hospitalares e odontológicos e em pagamentos irregulares concernentes ao Plano de Ações e Metas (PAM) em HIV/Aids e outras doenças sexualmente transmissíveis (DSTs) .
3.	O sr. José Bernardo Ortiz teve suas contas julgadas irregulares e foi condenado em débito, solidariamente com a empresa Home Care Medical Ltda., pela quantia de R$ 45.690,56. Para a constatação do sobrepreço, foram considerados os seguintes parâmetros (voto condutor do Acórdão 10531/2018-TCU-Primeira Câmara) : 
"Em relação à pratica de sobrepreço, foram adotados os seguintes parâmetros para a verificação dos preços de mercado:
"a) utilização, na medida do possível, de preços constantes do BPS referentes a contratações em data e locais próximos às aquisições aqui tratadas e que envolvam quantitativos similares: adotando como parâmetro as planilhas constantes da peça 71, foram consideradas somente aquisições tendo como destino instituições localizadas no estado de São Paulo, com o fim de preservar a igualdade de incidência de ICMS, em condições tributárias idênticas às ocorridas para o município de Taubaté/SP, que tenham ocorrido no mesmo exercício e em quantidades com variação positiva ou negativa de 20% em relação às efetuadas pela P.M. de Taubaté/SP;
b) adoção como preço de referência da média das contratações consideradas no item anterior, sem prejuízo de ser demonstrado o máximo valor praticado." 
4.	O sr. José Bernardo Ortiz argumenta que o acórdão embargado foi omisso no tocante à análise da prescrição do débito. Nesse aspecto, é argumentado que:
"o Supremo Tribunal Federal em julgamento do RE 852.475, tema da Repercussão Geral n° 897, por decisão da maioria dos Ministros fixou a seguinte tese: 
"São imprescritíveis ações de ressarcimento ao erário fundada na prática de ato doloso tipificado na Lei de Improbidade Administrativa." 
Ocorre que nos autos da Tomada de Contas Especial não se discutiu a prática de ato doloso de improbidade administrativa, logo, em que pese o julgamento irregular, o título que se pretende constituir está prescrito. 
Contudo, em que pese o julgamento do RE 852.475/SP e a fixação da Tese acerca do Tema n° 897 pelo Supremo Tribunal Federal, no julgamento desta Tomada de Contas Especial o acórdão restou omisso no que tange a prescrição, tendo em vista que não se cogitou durante o processado a prática de ato doloso de improbidade administrativa."
	É o relatório.

8.1. Thiago de Borgia Mendes Pereira (234.863/OAB-SP), representando Roberto Pereira Peixoto.  
8.2. Clayton Machado Valério da Silva (212.125/OAB-SP) e Leandro da Rocha Bueno (OAB/SP 214.932), representando José Bernardo Ortiz.

Procurador Sergio Ricardo Costa Caribé.

RECURSOS REPASSADOS PELO FUNDO NACIONAL DE SAÚDE (FNS). AQUISIÇÃO DE MEDICAMENTOS. SOBREPREÇO. AUSÊNCIA DE COMPROVAÇÃO DE RECURSOS REPASSADOS. CONTAS IRREGULARES. DÉBITO. MULTA. EMBARGOS DE DECLARAÇÃO. NÃO PROVIMENTO.

TOMADA DE CONTAS ESPECIAL (TCE)

Secretaria de Controle Externo no Estado de São Paulo (SECEX-SP).

Trata-se de embargos de declaração opostos pelo sr. José Bernardo Ortiz (ex-prefeito do Município de Taubaté - gestão 2001-2004) ao Acórdão 10531/2018-TCU-Primeira Câmara, proferido em tomada de contas especial, instaurada em razão de prejuízos apurados na aplicação de recursos repassados pelo Fundo Nacional de Saúde (FNS) à Prefeitura Municipal de Taubaté/SP.
2.	As falhas apontadas consistiram na aquisição com sobrepreço de medicamentos e materiais médicos-hospitalares e odontológicos e em pagamentos irregulares concernentes ao Plano de Ações e Metas (PAM) em HIV/Aids e outras doenças sexualmente transmissíveis (DSTs) .
3.	O sr. José Bernardo Ortiz teve suas contas julgadas irregulares e foi condenado em débito, solidariamente com a empresa Home Care Medical Ltda., pela quantia de R$ 45.690,56. Para a constatação do sobrepreço, foram considerados os seguintes parâmetros (voto condutor do Acórdão 10531/2018-TCU-Primeira Câmara) : 
"Em relação à pratica de sobrepreço, foram adotados os seguintes parâmetros para a verificação dos preços de mercado:
"a) utilização, na medida do possível, de preços constantes do BPS referentes a contratações em data e locais próximos às aquisições aqui tratadas e que envolvam quantitativos similares: adotando como parâmetro as planilhas constantes da peça 71, foram consideradas somente aquisições tendo como destino instituições localizadas no estado de São Paulo, com o fim de preservar a igualdade de incidência de ICMS, em condições tributárias idênticas às ocorridas para o município de Taubaté/SP, que tenham ocorrido no mesmo exercício e em quantidades com variação positiva ou negativa de 20% em relação às efetuadas pela P.M. de Taubaté/SP;
b) adoção como preço de referência da média das contratações consideradas no item anterior, sem prejuízo de ser demonstrado o máximo valor praticado." 
4.	Por estarem presentes os requisitos de admissibilidade previstos nos arts. 32, inciso II, e 34 da Lei 8.443/1992, entendo pertinente conhecer do recurso e adentrar seu mérito.
II
5.	O sr. José Bernardo Ortiz argumenta que o acórdão embargado foi omisso no tocante à análise da prescrição do débito. Nesse aspecto, é argumentado que:
"o Supremo Tribunal Federal em julgamento do RE 852.475, tema da Repercussão Geral n° 897, por decisão da maioria dos Ministros fixou a seguinte tese: 
'São imprescritíveis ações de ressarcimento ao erário fundada na prática de ato doloso tipificado na Lei de Improbidade Administrativa.' 
Ocorre que nos autos da Tomada de Contas Especial não se discutiu a prática de ato doloso de improbidade administrativa, logo, em que pese o julgamento irregular, o título que se pretende constituir está prescrito. 
Contudo, em que pese o julgamento do RE 852.475/SP e a fixação da Tese acerca do Tema n° 897 pelo Supremo Tribunal Federal, no julgamento desta Tomada de Contas Especial o acórdão restou omisso no que tange a prescrição, tendo em vista que não se cogitou durante o processado a prática de ato doloso de improbidade administrativa."
6.	Acontece que essa posição do Supremo Tribunal Federal - STF (RE 852.475/2018) refere-se especificamente à pretensão ressarcitória baseada na Lei de Improbidade Administrativa (Lei 8.429/1992) . Em sede de tomada de contas especial, permanece válido o entendimento do STF consubstanciado no Mandado de Segurança 26.210/2008, quando se concluiu pela imprescritibilidade das ações de reparação de dano, de acordo com o disposto no art. 37, § 5º, da Constituição Federal.
7.	Em sendo assim, continua aplicável a jurisprudência consolidada desta Corte de Conta no sentido de que as ações de ressarcimento movidas contra os agentes causadores de prejuízos ao erário são imprescritíveis, por determinação constitucional. Veja-se a respeito a parte dispositiva do Acórdão 2709/2008-TCU-Plenário, proferido em uniformização de jurisprudência:
	"9.1. deixar assente no âmbito desta Corte que o art. 37 da Constituição Federal conduz ao entendimento de que as ações de ressarcimento movidas pelo Estado contra os agentes causadores de danos ao erário são imprescritíveis, ..."
8.	Em sendo assim, por não ter sido confirmada a omissão apontada, cabe rejeitar os presentes embargos de declaração.
TCU, Sala das Sessões Ministro Luciano Brandão Alves de Souza, em 29 de janeiro de 2019.
BENJAMIN ZYMLER 
Relator